【裁判字號】    95,台上,4924
【裁判日期】    950907
【裁判案由】    偽造有價證券
【裁判全文】
最高法院刑事判決            九十五年度台上字第四九二四號
    上  訴  人  瀚興資訊有限公司
                              .
    代  表  人  王培立
                        樓
    自訴代理人  連兆宗律師
    被      告  甲○○
上列上訴人因自訴被告偽造有價證券案件，不服台灣高等法院中
華民國九十三年六月十日第二審更審判決（九十三年度上更(一)字
第四一號，自訴案號：台灣台北地方法院八十九年度自字第三九
三號），提起上訴，本院判決如下：
    主  文
原判決撤銷，發回台灣高等法院。
    理  由
原判決以上訴人瀚興資訊有限公司（下稱瀚興公司）自訴意旨略
稱：被告甲○○有如原判決附件之自訴狀所載之犯行，涉牽連犯
偽造有價證券罪及偽造文書、偽造印章等罪嫌。惟經審理結果，
認無證據足證被告甲○○有被訴之上開犯行，因而維持第一審諭
知甲○○無罪之判決，駁回上訴人在第二審之上訴；固非無見。
惟查：（一）原判決依所附自訴狀所載，自訴人瀚興公司指訴甲
○○之犯罪事實略以：「甲○○係索卡羅科技股份有限公司（下
稱索卡羅公司）之負責人，因索卡羅公司經銷台灣飛利浦股份有
限公司（下稱飛利浦公司）產品，飛利浦公司要求索卡羅公司另
邀第三人共同簽發本票及授權書以供擔保，若索卡羅公司違反與
飛利浦公司經銷合約，或不清償應付款項時，飛利浦公司得依授
權填載本票到期日以行使票據權利。詎甲○○利用索卡羅公司承
攬宏運證券投資顧問股份有限公司（下稱宏運公司）電腦系統開
發工程，嗣轉包予瀚興公司，瀚興公司須蓋用其公司印章及負責
人王培立印章於電腦系統開發合約書，於民國八十六年十月底將
印章交予索卡羅公司之機會，仿刻瀚興公司印章及盜刻負責人王
培立印章，於八十六年十一月十四日，意圖供行使之用而蓋用於
本票及授權書上，偽造完成本票及授權書並行使交付飛利浦公司
供作擔保」等情（見原判決附件）。原判決理由五之(二)則說明：
「瀚興公司固於其提起自訴時一再指稱：該本票及授權書上之印
章為甲○○所偽造、簽發云云，惟甲○○則堅決否認有蓋用任何
自訴人公司之大小章在該本票及授權書上，而證人即飛利浦公司
業務員姚夢偉於本院（原法院）前審證稱：簽本票是一個事先的
保證，額度不足沒有簽本票，就不可以出貨……我們不會看他們
在本票、授權書上簽名，我不記得索卡羅公司的額度及欠款；並
於原審（第一審）調查時證稱：系爭本票及授權書上為何會有自
訴人公司之大小章，因時間太久，且客戶太多，已不復記憶……
一開始我記得索卡羅公司的確有用過瀚興公司所留存在我們公司
的客戶編號叫貨，發票是開給瀚興公司等語，顯見證人姚夢偉之
證言，尚不足為不利被告甲○○之證據，而甲○○所辯並未蓋用
自訴人公司之大小章在該本票及授權書上，尚非無據，洵可採信
」等語（見原判決正本第四至五頁）。似依證人姚夢偉之上開證
詞，即得以認定甲○○否認在系爭本票及授權書上蓋章之詞，係
可採信；但依上開證人姚夢偉之證詞內容，僅說明飛利浦公司何
以要求索卡羅公司簽發本票之原因以及索卡羅公司曾借用瀚興公
司名義向飛利浦公司叫貨之事實而已，與本案本票及授權書上瀚
興公司之公司章及負責人之印章是否係偽造及究係何人蓋用之情
節無關；則原判決依證人姚夢偉上開未必對被告有利之證詞，推
認甲○○否認有在系爭本票及授權書上蓋章之辯解係屬可採，其
採證即違反採證原則，自有違誤。（二）按無罪之判決，依刑事
訴訟法第三百零八條之規定，亦應記載其理由，故對於被告被訴
之事實及卷內其不利之證據資料，如何不足以證明被告犯罪，應
詳述其理由，否則即有判決不載理由之違背法令。又按刑法上偽
造有價證券罪之成立，以行為人未經授權而擅自以他人之名義簽
發票據等有價證券為構成要件；至行為人和被害人平日是否往來
密切，行為人是否同時偽造或盜用被害人印章一節，亦僅是否另
涉偽造印章或盜用印章犯行之問題，對於行為人偽造有價證券罪
之成立並不生影響。原判決理由說明：依上開證人姚夢偉供證，
認甲○○辯稱並未蓋用瀚興公司印章在本票及授權書為可信；又
證人即索卡羅公司董事王培基係瀚興公司代表人王培立之兄長，
證稱：瀚興公司的章不會放在索卡羅公司……索卡羅公司從未用
自訴人公司名義向飛利浦公司標案子、進貨等語，因與姚夢偉所
供不合，不能逕信；又證人即瀚興公司之職員邱創敏證稱：索卡
羅公司有員工李鴻麟有拿回瀚興公司印章，但證人李鴻麟則證稱
：係瀚興公司之代表人叫伊拿回去瀚興公司的等情；而認：「瀚
興公司與索卡羅公司往來頻繁、關係密切，其民事糾葛，無深究
必要，此外並無積極證據足證被告犯罪」等語（見原判決正本第
三頁至六頁）。惟依卷內資料：被告甲○○均自承系爭本票發票
人欄、發票日期及授權書上之瀚興公司名稱、地址均係其所簽名
填載，之後並直接交付予飛利浦公司之業務員姚夢偉（見第一審
卷第三九頁、七九頁）；並在另案瀚興公司與飛利浦公司間之民
事確認本票債權訴訟中及第一審審理中，分別供稱：「上訴人（
即瀚興公司）沒有同意我在發票人欄簽上他公司名稱，我覺得應
該不會有問題；（本票及授權書你有何權利在上面寫瀚興公司等
字？）因為大家往來很密切」等語（分見上訴字卷第八０頁、第
一審卷第一一五頁）；倘屬無訛，則甲○○自認不會有問題而未
經同意逕以該瀚興公司名義簽名在該票據發票人欄，並交予飛利
浦公司，能否謂係已取得瀚興公司之授權？即非無疑；原判決對
上開不利被告之證據如何不足採？均未於理由中說明，且對自訴
意旨指訴被告甲○○未經其授權擅自以上訴人名義簽發票據及擅
自簽名在授權書上之事實，如何不足採取，未予置論，遽謂瀚興
公司與索卡羅公司往來密切，即謂甲○○並無本件被訴偽造有價
證券等罪之事實，即嫌速斷，且有判決理由不備之違誤。（三）
審理事實之法院，對於案內與待證事實有重要關係，在客觀上認
為應依法調查之證據，如未依法調查或雖已調查而未調查明白，
即與證據未經調查無異，如率行判決，其判決當然為違背法令。
依卷內資料，甲○○係以伊經營之索卡羅公司剛成立時，因相關
稅籍資料尚未申請下來，無法開發票，所以借用瀚興公司的發票
；系爭本票及授權書是伊公司與瀚興公司在新台幣三百萬元額度
內，毋須再簽其他文件，飛利浦公司隨即出貨等語置辯（見第一
審卷第四０頁）。惟依卷內索卡羅公司之員工勞保資料記載，索
卡羅公司之勞保生效日期為八十六年五月二十日（見上訴字卷第
五五頁），證人王培基、林金元亦證稱：索卡羅公司於八十六年
六月，設立執照即下來，並向飛利浦公司取得索卡羅公司之客戶
編號，自此即未再使用瀚興公司名義進貨等語（見上訴字卷第四
二頁、第七七頁）；另依卷附資料，甲○○交付飛利浦公司之本
票及授權書係簽立於八十六年十一月十四日（見第一審卷第十頁
、十一頁）；倘若無訛，則迄八十六年十一月十四日，索卡羅公
司成立半年後，是否仍使用瀚興公司之名義向飛利浦公司訂貨？
而甲○○迄同年十一月十四日尚以瀚興公司名義在本票發票人欄
及授權書上簽名，使瀚興公司擔負債務責任，究竟與其之前使用
瀚興公司名義向飛利浦公司叫貨有何關係？均非無研求之餘地。
另原判決理由說明：「證人瀚興公司職員邱創敏於原審（第一審
）證稱：『有一次是索卡羅公司的員工李鴻麟拿印章回來給我，
那個確實是公司的大小章沒錯』；而證人索卡羅公司職員李鴻麟
亦於原審證稱：『我曾經有從索卡羅公司拿自訴人公司大小章還
給他們，這是瀚興公司代表人打電話叫我拿回去的』等語，足認
二家公司往來頻繁、關係密切，其間之民事糾葛，本院並無必要
深究，證人之證詞均不足為不利被告之證明」等語（見原判決正
本第五頁）。惟依卷內資料，瀚興公司一再指訴，甲○○利用八
十六年十一月向瀚興公司借用印章，蓋用在索卡羅公司與宏運公
司合約上之機會，加以仿製（或盜用），因遲未返還而經瀚興公
司負責人向甲○○催討，始於同年十一月二十日返還等語（見原
判決附件）；而證人李鴻麟在第一審證稱：「（你有無拿過自訴
人公司的大小章？）我曾經有從索卡羅公司拿過還給自訴人公司
，這是自訴人代表人打電話叫我拿回去的；（你知道自訴人公司
的印章為何放在你們公司？）我負責代表公司與宏運公司簽立電
腦系統開發合約，其中某些業務，外包給瀚興公司，後來被宏運
公司發現，於是要求自訴人公司在合約上亦要蓋大小章」等語（
見第一審卷第六五頁）；倘上情無訛，瀚興公司之指訴是否全然
無憑？實情如何？事關自訴人之指訴是否實在；原審未詳加勾稽
，遽為維持第一審諭知被告無罪之判決，亦嫌速斷，非無可議。
以上，或係上訴意旨所指摘，或為本院得依職權調查之事項，應
認原判決仍有撤銷發回之原因。
據上論結，應依刑事訴訟法第三百九十七條、第四百零一條，判
決如主文。
中    華    民    國  九十五  年    九    月    七    日
                      最高法院刑事第十二庭
                          審判長法官  林  永  茂
                                法官  洪  文  章
                                法官  蘇  振  堂
                                法官  蕭  仰  歸
                                法官  何  菁  莪
      本件正本證明與原本無異
                                      書  記  官
中    華    民    國  九十五  年    九    月   十一   日
                                                      V


司法院資訊處製作；財團法人民間司法改革基金會備份。
